【裁判字號】    100,事聲,8
【裁判日期】    990114
【裁判案由】    消債聲明異議
【裁判全文】
臺灣高雄地方法院民事裁定              100年度事聲字第8號
聲  請  人  台北富邦商業銀行股份有限公司
即  異議人
法定代理人  韓蔚廷
相  對  人  林克鴻
代  理  人  林雅婷
上列當事人間消費者債務清理事件，異議人不服本院司法事務官
於民國99年12月8 日所為98年度司執消債更字第541 號更生事件
之裁定處分，聲明異議，本院裁定如下：
    主  文
原裁定廢棄。
    理  由
一、異議意旨略以：相對人目前負債不斐，本當力行簡樸生活，
    傾力償債，就有關住居方式之考量，自應取決於客觀財務狀
    況而定選擇購屋置產負擔房貸或選擇租屋而居。相對人名下
    之不動產僅存擔保債務新臺幣（下同）41萬7,004 元，將有
    可能於更生方案履行期間將房貸清償完畢，相對人於大部分
    之債務獲得豁免後，仍保有名下資產淨值絲毫無減之不公允
    情事發生，是債務人應將其所有不動產供更生債權人設定次
    順位抵押權，並提出第次減少之房貸債務等值之金額，均攤
    於更生方案之期付金內給付。又更生方案應實質審查債務人
    之年齡、償債意圖、心態、工作年限長短、債權人受償比例
    、額度、期間等，以符合消債條例之立法意旨，否則易使債
    務人心存投機僥倖以脫免債務，相對人正值壯年，工作餘年
    尚長，核其體力及健康狀況應非不能勝任債務清理，然其所
    提之更生方案，總還款比例如此之低，實無從偵知其償債決
    心，無法認同相對人具備清償債務之誠信，相對人於本件更
    生方案清償完畢即可獲得大部分債務豁免，卻可同時發生個
    人資產累積增加之偏頗情事，難為事理之平。又亦使債務人
    心存投機僥倖以脫免債務，並有違消債條例兼顧維護債權人
    得以公平受償之精神，顯非公允，爰依法提出異議等語。
二、按關於更生或清算之程序，除本條例別有規定外，準用民事
    訴訟法之規定，消費者債務清理條例第15條定有明文。而當
    事人對於司法事務官處理事件所為之終局處分，得於處分送
    達後10日之不變期間內，以書狀向司法事務官提出異議。司
    法事務官認前項異議有理由時，應另為適當之處分；認異議
    為無理由者，應送請法院裁定之。法院認第1 項之異議為有
    理由時，應為適當之裁定；認異議為無理由者，應以裁定駁
    回之。民事訴訟法第241 條第1 項至第3 項定有明文。又按
    法院得將更生方案之內容及債務人財產及收入狀況報告書通
    知債權人，命債權人於法院所定期間內以書面確答是否同意
    該方案，逾期不為確答，視為同意。且按更生方案經可決者
    ，法院應為認可與否之裁定。對於第1 項認可之裁定提起抗
    告者，以不同意更生方案之債權人為限。消費者債務清理條
    例第60條第1 項及62條第1 項、第4 項分別定有明文。
三、經查：
  (一)相對人名下擁有坐落高雄市○○區○○段六小段1659號地號
    ，以及其上建物即門牌號碼高雄市○○區○○街29號4樓 之
    1 之房屋（以下簡稱系爭房地），此有相對人所提出之財產
    歸屬資料清單1 份附卷足憑（見本院98年度司執消債更字第
    541 號卷第310 頁），堪信為真實。
  (二)依原裁定所認，相對人上開不動產之價值為109 萬1,126 元
    ，而合作金庫商業銀行股份有限公司（下稱合庫銀行）於其
    上所設定之最高限額抵押債權尚有41萬7,004 元，系爭更生
    方案無擔保及無優先權債權受償總額合計288 萬元，明顯高
    於依清算程序所得受償之總額，依消費者債務清理條例之規
    範意旨，自不應強命相對人變價償債云云。然查，原裁定認
    定系爭房地價值為109 萬1,126 元，其上所擔保之抵押債權
    餘額為41萬7,004 元，是相對人所有之系爭房地，扣除所擔
    保之債務，尚有67萬4,122 元之價值；本院復審酌居住固為
    維持基本人性尊嚴所必要，然並不以擁有自用住宅為必要，
    租賃房屋亦為可供選擇之方式之一，況如相對人已積欠大量
    債務，自不容許僅清償部分無擔保債務，卻可累積其日後可
    擁有所有權之不動產，此舉自難認符公平之旨，是相對人如
    能以變價清償之方式清償其所有之有擔保債務，則應容有餘
    款可供再予清償無擔保之債務，則其所提出之更生方案清償
    成數即應予提高。且相對人於系爭更生方案中亦自陳因其下
    半身癱瘓須另租屋以供方便出入就醫，系爭房地既因相對人
    下半身癱瘓無法再居住，自無保留該系爭房地之必要，故原
    裁定認相對人所擁有之系爭房地，應無庸變價作為清償債務
    之參考，其見解自失公平而無足採之處。原裁定據以保留相
    對人所有系爭房屋之理由，既難認為適當，又因相對人所有
    之系爭房地，將攸關相對人應予清償之成數，自有再予詳認
    之必要。
四、綜上，本院民事執行處所認可之更生方案，既有未能審究相
    對人所有系爭房地之實際使用狀況，以及是否應變價提高清
    償債務之成數，逕以更生方案之清償總額已高於依清算程序
    所得受償之總額，並相當程度保障債權人之利益及公平受償
    機會，認更生方案為可行，尚有未洽。此均攸關相對人之債
    權人之債權能否獲得最大可能之確保，原裁定皆未加詳查，
    自屬未當，則聲明異議人於已具狀不同意相對人所提更生方
    案之情形下，具狀請求廢棄原裁定，應認為有理由，爰依民
    事訴訟法第240 條之4 第3 項裁定如主文所示，並由本院民
    事執行處依法繼續審究辦理。
五、依消費者債務清理條例第15條，民事訴訟法第240 條之4 第
    3 項，裁定如主文。
中    華    民    國    99    年    1     月    14    日
                民事第五庭    法  官  張維君
上為正本係照原本作成
如不服本裁定，應於裁定送達後10日內，以書狀向本院提出抗告
，並繳納抗告費新臺幣1千元
中    華    民    國    99    年    1     月    14    日
                              書記官  呂怜勳

司法院資訊處製作；財團法人民間司法改革基金會備份。
